ACORDAO-COMPLETO-2354986

ACÓRDÃO 4122/2019 ATA 18/2019 - PRIMEIRA CÂMARA

VISTOS, relatados e discutidos estes autos de tomada de contas especial instaurada pela Caixa Econômica Federal - Caixa, em desfavor de Marcos Antônio Viana, Domingos Diógenes Aires Neto e da União dos Técnicos Agrícolas do Estado do Ceará - Unitace/CE, referente ao  Contrato de Repasse 276.334-55/2008 - Siafi 648132, celebrado entre a União, por intermédio do então Ministério do Desenvolvimento Agrário (MDA) , com a interveniência da Caixa, e a Unitace/CE, em razão da não conclusão do objeto pactuado;
ACORDAM os Ministros do Tribunal de Contas da União, reunidos em sessão da Primeira Câmara, ante as razões expostas pelo Relator, em:
9.1. com fundamento no art. 12, §3º, da Lei 8.443/1992, considerar revéis a União dos Técnicos Agrícolas do Estado do Ceará e Domingos Diógenes Aires Neto;
9.2. com fundamento nos arts. 1º, inciso I, 16, inciso III, alíneas "b" e "c", e 19, da Lei 8.443/1992, julgar irregulares as contas de Marcos Antônio Viana, Domingos Diógenes Aires Neto e da União dos Técnicos Agrícolas do Estado do Ceará - Unitace/CE, condenando-os ao pagamento do débito no valor de R$ R$ 104.135,19 (cento e quatro mil, cento e trinta e cinco reais e dezenove centavos) , atualizado monetariamente e acrescido dos juros de mora devidos, calculado a partir de 14/8/2009até sua efetiva quitação, na forma da legislação vigente, fixando o prazo de 15 (quinze) dias, a contar do recebimento da notificação, para que seja comprovado, perante este Tribunal, o recolhimento da quantia ao Tesouro Nacional, nos termos do art. 23, inciso III, alínea "a", da referida Lei, c/c o art. 214, inciso III, alínea "a", do Regimento Interno do TCU;
9.3. com fundamento no art. 57 da Lei 8.443/1992, aplicar a Marcos Antônio Viana, Domingos Diógenes Aires Neto e a União dos Técnicos Agrícolas do Estado do Ceará - Unitace/CE, individualmente, multa no valor de R$ 18.000,00 (dezoito mil reais) , atualizada monetariamente desde a data do presente acórdão até a do efetivo recolhimento, se for pago após o vencimento, na forma da legislação vigente, fixando o prazo de 15 (quinze) dias, a contar do recebimento da notificação, para que seja comprovado, perante este Tribunal, o recolhimento da quantia ao Tesouro Nacional, nos termos do art. 23, inciso III, alínea "a", da referida Lei, c/c o art. 214, inciso III, alínea "a", do Regimento Interno do TCU;
9.4. com fundamento no art. 26 da Lei 8.443/1992, autorizar, se requerido, o pagamento da importância devida em até 36 (trinta e seis) parcelas mensais e consecutivas, fixando o prazo de 15 (quinze) dias, a contar do recebimento da notificação, para que seja comprovado, perante este Tribunal, o recolhimento da primeira parcela, e de 30 (trinta) dias, a contar da parcela anterior, para que seja comprovado o recolhimento das demais parcelas, devendo incidir sobre cada valor mensal os devidos acréscimos legais, na forma prevista na legislação vigente, além de alertar que a falta de comprovação do recolhimento de qualquer parcela importará no vencimento antecipado do saldo devedor, nos termos do art. 217 do Regimento Interno do TCU;
9.5. com fundamento no art. 28 da Lei 8.443/1992, autorizar, desde logo, a cobrança judicial das dívidas, caso não atendida a notificação;
9.6. com fundamento no art. 16, § 3º, da Lei 8.443/1992, c/c art. 209, § 7º, do Regimento Interno do TCU, remeter cópia deste acórdão à Procuradoria da República no Ceará, para adoção das medidas que entender cabíveis;
9.7. dar ciência deste acórdão à Caixa Econômica Federal, à Secretaria de Agricultura Familiar e Cooperativismo do Ministério da Agricultura, Pecuária e Abastecimento e aos responsáveis.

Tomada de Contas Especial instaurada pela Caixa Econômica Federal referente a Contrato de Repasse celebrado entre a União, por intermédio do então Ministério do Desenvolvimento Agrário, com a interveniência da Caixa, e a União dos Técnicos Agrícolas do Estado do Ceará, em razão da não conclusão do objeto pactuado.

Primeira Câmara

União dos Técnicos Agrícolas do Estado do Ceará (05.994.022/0001-38)

3. Responsáveis: Domingos Diógenes Aires Neto (XXX.313.173-XX); Marcos Antonio Viana (XXX.358.193-XX); União dos Técnicos Agrícolas do Estado do Ceará (05.994.022/0001-38).

13.1. Ministros presentes: Benjamin Zymler (na Presidência), Bruno Dantas (Relator) e Vital do Rêgo.
13.2. Ministro-Substituto convocado: Marcos Bemquerer Costa.
13.3. Ministro-Substituto presente: Weder de Oliveira.

ACORDAO-COMPLETO-2382688

Acórdão de Relação 13514/2019 - Primeira Câmara

Acórdão de Relação

ACORDAO-COMPLETO-2419178

Acórdão de Relação 7811/2020 - Primeira Câmara

MARCOS ANTÔNIO VIANA

BRUNO DANTAS

Por registrar as principais ocorrências havidas no andamento do processo até o momento, resumindo os fundamentos das peças acostadas aos autos, adoto como relatório, com os ajustes necessários, a instrução da secretaria responsável pela análise da demanda (peça 27) , que contou com a anuência do corpo diretivo da unidade (peças 28-29) :
"INTRODUÇÃO
Trata-se de Tomada de Contas Especial instaurada pela Caixa Econômica Federal - Caixa, em desfavor de Marcos Antônio Viana,  Domingos Diógenes Aires Neto e da União dos Técnicos Agrícolas do Estado do Ceará - UNITACE-CE, referente ao Contrato de Repasse 276.334-55/2008 - Siafi 648132 (peça 2, p. 105-115) , celebrado entre a União, por intermédio do então Ministério do Desenvolvimento Agrário, com a interveniência da Caixa, e a União dos Técnicos Agrícolas do Estado do Ceará, que tinha por objeto 'o fortalecimento das instituições territoriais e do processo de planejamento territorial, com foco na formação de agentes sociais, no território rural do sertão central', em razão de não conclusão do objeto pactuado.
1.1. Cabe destacar, preliminarmente, que, conforme se verifica na peça 21, p. 3, item 17 - b, HOUVE PEDIDO DE SUSTENTAÇÃO ORAL.
HISTÓRICO.
2. O Contrato foi firmado no valor de R$ 189.600,00, sendo R$ 180.120,00 à conta do concedente e R$ 9.480,00 referentes à contrapartida do convenente, (peça 2, p. 107) . Teve vigência de 31/12/2008 a 31/12/2009, sendo prorrogado até 30/8/2014 (peça 2 p. 139) , com prazo para a apresentação da prestação de contas até 30 dias após, peça 2, p. 113. Foram liberados R$ 180.120,00 por intermédio da Ordem Bancária 2009OB800097, de 1/4/2009, (peça 2, p. 165) .
3. O fundamento para a instauração da Tomada de Contas Especial, conforme apontado no Relatório de TCE, (peça 2, p. 165 - 173) , foi a não conclusão do objeto pactuado.
4. Diante do não saneamento das irregularidades apontadas e da não devolução dos recursos, instaurou-se a Tomada de Contas Especial. No Relatório de Tomada de Contas Especial (peça 2, p. 165 - 173) , concluiu-se que o prejuízo importaria no valor original de R$ 104.135,19, imputando-se a responsabilidade aos Srs. Domingos Diógenes Aires Neto, Marcos Antônio Viana e à União dos Técnicos Agrícolas do Estado do Ceará - UNITACE-CE, devido à não conclusão do objeto pactuado.
5. O Relatório de Auditoria 1055/2017 da Controladoria Geral da União (peça 3, p. 1-3) ratificou o posicionamento do Tomador de Contas, exceto quanto à motivação da TCE, a qual considerou como 'o não encaminhamento da documentação necessária à prestação de contas'. Após serem emitidos o Certificado de Auditoria, o Parecer do Dirigente e o Pronunciamento Ministerial (peça 3, p. 5; 7; e peça 4, p. 1) , o processo foi remetido a este Tribunal.
6. Os fatos que ensejam a instauração de TCE são a não finalização da execução do contrato e a não  apresentação da prestação de contas parcial e do Relatório de Execução de Atividades, REA, referente à parcela liberada.
7. Foi realizado 57,81% do objeto contratado, tendo sido verificado (peça 2, p. 167) que:
a) dos R$ 180.120,00 liberados por intermédio da Ordem Bancária 2009OB800097, de 1/4/2009, houve uma única autorização de saque ao contrato, ocorrida em agosto de 2009, para execução dos serviços, no valor de RS 104.135,19 liberados;
b) após o saque, não houve a continuidade e finalização na execução do contrato;
c) também não houve apresentação da prestação de contas parcial e do REA - Relatório de Execução de Atividades, referente à parcela liberada;
d) o contrato permanece com a medição inalterada desde agosto/2009, e apesar das diversas cobranças de providências, não houve continuidade na execução do contrato, nem justificativas por parte da Entidade para a paralisação na execução dos serviços.
8. Foi devolvido à conta única do Tesouro o saldo remanescente e rendimentos no valor de R$ 113.389,00, em 28/9/2015, (peça 2, p. 153) .
9. Desta forma, não se pode confirmar a execução do objeto pactuado.
10. Assim, instrução presente na peça 8 propôs a citação dos responsáveis nos seguintes termos:
Responsáveis: Domingos Diógenes Aires Neto, CPF XXX.313.173-XX; Marcos Antônio Viana, CPF XXX.358.193-XX e União dos Técnicos Agrícolas do Estado do Ceará - UNITACE-CE, CNPJ 05.994.022/0001-38
Irregularidade: não comprovação da boa e regular aplicação dos recursos recebidos por força do Contrato de Repasse 276.334-55/2008 em razão da não comprovação de execução do objeto pactuado, uma vez que não houve a finalização da execução do contrato, nem a apresentação da prestação de contas parcial e nem o Relatório de Execução de Atividades, REA, referente à parcela liberada.
Dispositivos violados: art. 37, caput c/c o art. 70, parágrafo único, da Constituição da República Federativa do Brasil, art. 145 do Decreto 93.872/1986, art. 22 da Instrução Normativa 1/1997 da Secretaria do Tesouro Nacional, e cláusula terceira, item 3.2 inciso 'c' e 'd' do Contrato de Repasse 276.334-55/2008.
Quantificação do débito:
	VALOR ORIGINAL
EM REAIS
	DATA DA OCORRÊNCIA

	104.135,19
	14/8/2009

Valor do débito atualizado até 7/6/2018: R$ 173.770,39 - (Demonstrativo de débito presente na peça 7) .
Cofre para recolhimento: Tesouro Nacional
Conduta: não comprovação de execução do objeto pactuado, por força do Contrato de Repasse 276.334-55/2008, uma vez que não houve a finalização da execução do contrato, nem a apresentação da prestação de contas parcial e nem do Relatório de Execução de Atividades, REA, referente à parcela liberada.
Nexo de causalidade: A não comprovação da execução do objeto pactuado resulta em presunção de dano ao Erário pelo valor original de R$ 104.135,19.
Culpabilidade de Marcos Antônio Viana: A conduta de Marcos Antônio Viana, presidente da União dos Técnicos Agrícolas do Estado do Ceará no período 2006/2010, é reprovável, posto que há elementos indicativos da consciência da ilicitude praticada, considerando que o início na execução das obras, bem como o único repasse de recursos utilizados no contrato de repasse ocorreu durante a sua Gestão, também não apresentou a prestação de contas parcial nem o REA - Relatório de Execução de Atividades referente à parcela liberada.
Culpabilidade de Domingos Diógenes Aires Neto: A conduta de Domingos Diógenes Aires Neto, presidente da União dos Técnicos Agrícolas do Estado do Ceará no período 2010/2013, é reprovável, posto que há elementos indicativos da consciência da ilicitude praticada considerando que, como gestor sucessor, não providenciou a continuidade da conclusão no objeto pactuado, não apresentou a prestação de contas parcial nem o REA - Relatório de Execução de Atividades referente a parcela liberada. Ainda, sendo o responsável pela continuidade na aplicação dos recursos repassados, bem como pelo acompanhamento na execução dos serviços e tendo recursos suficientes e disponíveis para conclusão do objeto pactuado, não o fez nem adotou previdências quanto ao resguardo do Erário Público.
Culpabilidade da União dos Técnicos Agrícolas do Estado do Ceará. Quanto à da União dos Técnicos Agrícolas do Estado do Ceará, não é cabível a análise de culpabilidade, por se tratar de pessoa jurídica. Mas, de acordo com a Súmula TCU 286: 'a pessoa jurídica de direito privado destinatária de transferências voluntárias de recursos federais feitas com vistas à consecução de uma finalidade pública responde solidariamente com seus administradores pelos danos causados ao erário na aplicação desses recursos'.
EXAME TÉCNICO
11. As citações foram realizadas por intermédio dos Ofícios Secex/TCE 241/2018; 242/201 e 792/2018. Quanto à União dos Técnicos Agrícolas do Estado do Ceará, ela se manteve revel. Quanto a Domingos Diógenes Aires Neto, embora tenha constituído procuradora (peça 15) e solicitado prorrogação de prazo, (peça 16) , não apresentou documentos de defesa, mantendo-se também revel. Já quanto a Marcos Antônio Viana, este apresentou seus argumentos de defesa por intermédio dos documentos presentes nas peças 21 e 22.
12. Preliminarmente, cumpre tecer breves considerações sobre a forma como são realizadas as comunicações processuais no TCU. A esse respeito destacam-se o art. 179 do Regimento Interno do TCU (Resolução 155, de 04/12/2002) e o art. 4º, inciso III, § 1º, da Resolução TCU 170, de 30 de junho de 2004, in verbis:
'Art. 179. A citação, a audiência ou a notificação, bem como a comunicação de diligência, far-se-ão:
I - mediante ciência da parte, efetivada por servidor designado, por meio eletrônico, fac-símile, telegrama ou qualquer outra forma, desde que fique confirmada inequivocamente a entrega da comunicação ao destinatário;
II - mediante carta registrada, com aviso de recebimento que comprove a entrega no endereço do destinatário;
III - por edital publicado no Diário Oficial da União, quando o seu destinatário não for localizado
 (...) '.
'Art. 3º As comunicações serão dirigidas ao responsável, ou ao interessado, ou ao dirigente de órgão ou entidade, ou ao representante legal ou ao procurador constituído nos autos, com poderes expressos no mandato para esse fim, por meio de:
I - correio eletrônico, fac-símile ou telegrama;
II - servidor designado;
III - carta registrada, com aviso de recebimento;
IV - edital publicado no Diário Oficial da União, quando o seu destinatário não for localizado, nas hipóteses em que seja necessário o exercício de defesa'.
'Art. 4º. Consideram-se entregues as comunicações:
I - efetivadas conforme disposto nos incisos I e II do artigo anterior, mediante confirmação da ciência do destinatário;
II - realizadas na forma prevista no inciso III do artigo anterior, com o retorno do aviso de recebimento, entregue comprovadamente no endereço do destinatário;
III - na data de publicação do edital no Diário Oficial da União, quando realizadas na forma prevista no inciso IV do artigo anterior.
§ 1º O endereço do destinatário deverá ser previamente confirmado mediante consulta aos sistemas disponíveis ao Tribunal ou a outros meios de informação, a qual deverá ser juntada ao respectivo processo.
 (...) '.
13. Bem se vê, portanto, que a validade da citação via postal não depende de que o aviso de recebimento seja assinado pelo próprio destinatário da comunicação, o que dispensa, no caso em tela, a entrega do AR em 'mãos próprias'. A exigência da norma é no sentido de o Tribunal verificar se a correspondência foi entregue no endereço correto, residindo aqui a necessidade de certeza inequívoca.
14. Não é outra a orientação da jurisprudência do TCU, conforme se verifica dos julgados a seguir transcritos:
'São válidas as comunicações processuais entregues, mediante carta registrada, no endereço correto do responsável, não havendo necessidade de que o recebimento seja feito por ele próprio.' (Acórdão 3648/2013-TCU-Segunda Câmara, Relator: JOSÉ JORGE) ;
'É prescindível a entrega pessoal das comunicações pelo TCU, razão pela qual não há necessidade de que o aviso de recebimento seja assinado pelo próprio destinatário. Entregando-se a correspondência no endereço correto do destinatário, presume-se o recebimento da citação.' (Acórdão 1019/2008-TCU-Plenário, Relator: BENJAMIN ZYMLER) ;
'As comunicações do TCU, inclusive as citações, deverão ser realizadas mediante Aviso de Recebimento - AR, via Empresa Brasileira de Correios e Telégrafos, bastando para sua validade que se demonstre que a correspondência foi entregue no endereço correto.' (Acórdão 1526/2007-TCU-Plenário, Relator: AROLDO CEDRAZ) .
15. A validade do critério de comunicação processual do TCU foi referendada pelo Supremo Tribunal Federal, nos termos do julgamento do MS-AgR 25.816/DF, por meio do qual se afirmou a desnecessidade da ciência pessoal do interessado, entendendo-se suficiente a comprovação da entrega do 'AR' no endereço do destinatário.
'EMENTA: AGRAVO REGIMENTAL. MANDADO DE SEGURANÇA. DESNECESSIDADE DE INTIMAÇÃO PESSOAL DAS DECISÕES DO TRIBUNAL DE CONTAS DA UNIÃO. ART. 179 DO REGIMENTO INTERNO DO TCU. INTIMAÇÃO DO ATO IMPUGNADO POR CARTA REGISTRADA, INICIADO O PRAZO DO ART. 18 DA LEI 1.533/51 DA DATA CONSTANTE DO AVISO DE RECEBIMENTO. DECADÊNCIA RECONHECIDA. AGRAVO IMPROVIDO.'
16. O envio de carta registrada com aviso de recebimento está expressamente enumerado entre os meios de comunicação de que dispõe o Tribunal de Contas da União para proceder às suas intimações.
17. O inciso II do art. 179 do Regimento Interno do TCU é claro ao exigir apenas a comprovação da entrega no endereço do destinatário, bastando o aviso de recebimento simples.
18. A citação da União dos Técnicos Agrícolas do Estado do Ceará foi realizada por meio do Ofício 0792/2018, de 26/7/2018, (peça 24) , com ciência em 22/8/2018, conforme aviso de recebimento inserido à peça 26. Em que pese o referido aviso de recebimento ter sido assinado por pessoa estranha aos autos, esse fato, por si só, não invalida a notificação dirigida ao responsável, uma vez que o artigo 179, inciso II, do RI/TCU estabelece que as comunicações processuais far-se-ão mediante carta registrada, com aviso de recebimento que comprove a entrega no endereço do destinatário.
19. No caso concreto, considera-se como correto o endereço para onde foi enviado o ofício de citação da Unidade Técnica, pois é exatamente este o domicílio do seu atual presidente que consta da base de dados do sistema CPF da Receita Federal, (peça 5) . Cabe destacar que o atual presidente Sr. Domingos Diógenes Aires Neto, também foi citado, e embora não tenha apresentado argumentos de defesa, constituiu procuradora, (peça 15) , e solicitou prorrogação de prazo, (peça 16) .
20. Feitas essas considerações, cabe destacar que, nos termos do art. 12, § 3º, da Lei 8.443/1992, ao não responder à citação expedida por esta Corte de Contas, o responsável torna-se revel, para todos os efeitos, dando-se prosseguimento ao processo.
21. A despeito da aplicação da revelia, devem ser considerados, no entanto, os elementos já constantes dos autos, os quais podem, inclusive, levar a um juízo favorável ao responsável revel.
22. Deve-se observar que, nos processos do TCU, a revelia não implica a presunção de que sejam verdadeiras todas as imputações levantadas contra os responsáveis, diferentemente do que ocorre no processo civil, em que o não comparecimento do réu nos autos leva à presunção da verdade dos fatos narrados pelo autor.
23. Assim, independentemente da revelia, a avaliação da responsabilidade do agente nos processos desta Corte não prescinde dos elementos existentes nos autos ou para ele carreados, uma vez que são regidos pelo princípio da verdade material (Acórdão 163/2015-TCU-Segunda Câmara, rel. ANDRÉ DE CARVALHO; 2.685/2015-TCU-2ª Câmara, rel. RAIMUNDO CARREIRO; 2.801/2015-TCU-1a Câmara, rel. WALTON ALENCAR RODRIGUES; 4.340/2015-TCU-1a Câmara, rel. WEDER DE OLIVEIRA e 5.537/2015-TCU-1a Câmara, rel. WEDER DE OLIVEIRA) .
24. Em consequência, os argumentos de defesa apresentados por Marcos Antônio Viana podem ser aproveitados pelos demais responsáveis que se mantiveram revéis, Domingos Diógenes Aires Neto, e da União dos Técnicos Agrícolas do Estado do Ceará - UNITACE-CE
Argumentos de defesa apresentados por Marcos Antônio Viana:
25. Alega que, por diversas vezes, entrou em contato com o tesoureiro da entidade para fazer a prestação de contas e este o informava que já a estava fazendo. O responsável deixou a diretoria da UNITACE em junho de 2010, confiando que haveria uma continuação do serviço bem como a prestação de contas respectiva. Ao ser notificado em junho de 2018, descobriu que o Relatório de Execução de Atividades (REA) não havia sido homologado pelo MDA e por isso a Caixa Econômica Federal não aceitara, à época, a prestação de contas.
26. Afirma que todos os Relatórios de Execução de Atividades existem e serão anexados aos autos, porém, de fato, não houve homologação pelo MDA. Com relação à execução do objeto, afirmou que tudo que estava planejado foi executado, se não em totalidade, em parcialidade, conforme se poderia observar pelos relatórios anexos.
27. Segundo ele, o Relatório de Execução de Atividades (REA) , será homologado brevemente pelo MDA, tendo em vista que já fora providenciado o envio dos Relatórios e Prestação de Contas juntos ao MDA.
28. De acordo com o responsável, ainda que não se possa anexar aos autos toda a documentação da forma correta, pois estavam anexando o Relatório de Execução de Atividades - REA sem a devida homologação, esclarece que brevemente faria a juntada do REA homologado.
Análise:
29. Preliminarmente cabe destacar que, ao contrário do que informa o responsável, o Relatório de Execução de Atividades - REA não foi por ele apresentado integralmente em sua defesa. (Foi apresentada apenas uma página de planilha referente ao REA, de maneira incompleta, que não permite acrescentar nenhuma análise na defesa apresentada - peça 22) .
30. Quanto à inércia do tesoureiro da entidade em fazer a prestação de contas, tal fato não exime o defendente de sua responsabilidade pois cabia a ele, como gestor da entidade a apresentação do Relatório de Execução de Atividades - REA e da prestação de contas.
31. O responsável afirma que 'já fora providenciado o envio dos Relatórios e Prestação de Contas juntos ao MDA'. Entretanto, decorridos 6 meses da apresentação de sua defesa, não os apresentou a este Tribunal nem apresentou quaisquer documentos comprobatórios de sua assertiva. Uma mera informação, sem respectiva confirmação e/ou apresentação de documentos comprobatórios de que os enviou para o Ministério não tem o condão de movimentar o Tribunal no sentido de realizar diligências, tendo em vista que ele teve tempo suficiente para tomar, ele próprio, as providências necessárias e verificar se os documentos foram recebidos pelo Ministério e a situação atual da sua análise.
CONCLUSÃO
32. Em face da análise promovida nos itens 29 a 31, propõe-se rejeitar as alegações de defesa apresentadas pelo responsável, uma vez que não foram suficientes para sanear as irregularidades a ele atribuídas.
33. Os argumentos de defesa tampouco lograram afastar o débito imputado aos responsáveis. Ademais, inexistem nos autos elementos que demonstrem sua boa-fé ou a ocorrência de outros excludentes de culpabilidade. Desse modo, suas contas devem, desde logo, ser julgadas irregulares, nos termos do art. 202, § 6º, do Regimento Interno/TCU, procedendo-se às suas condenações em débito e à aplicação da multa prevista no art. 57 da Lei 8.443/1992.
PROPOSTA DE ENCAMINHAMENTO
34. Diante do exposto, submetem-se os autos à consideração superior, propondo:
a) alertar a este Tribunal que HOUVE PEDIDO DE SUSTENTAÇÃO ORAL, conforme se verifica na peça 21, p. 3;
b) considerar, para todos os efeitos, revéis a União dos Técnicos Agrícolas do Estado do Ceará e Domingos Diógenes Aires Neto;
c) julgar irregulares as contas de Marcos Antônio Viana, CPF XXX.358.193-XX, de Domingos Diógenes Aires Neto, CPF XXX.313.173-XX e da União dos Técnicos Agrícolas do Estado do Ceará, CNPJ 05.994.022/0001-38, com fundamento nos arts. 1º, inciso I, 16, inciso III, alíneas 'b' e 'c', 19, caput, e 23, inciso III, da Lei 8.443/1992 c/c com os arts. 1º, inciso I, 209, incisos II e III, 210 e 214, inciso III, do RI/TCU, condenando-os, solidariamente, ao pagamento da importância a seguir especificadas e fixando-lhes o prazo de 15 dias para que comprovem perante este Tribunal, em respeito ao art. 214, inciso III, alínea 'a', do RI/TCU, o recolhimento da dívida aos cofres do Tesouro Nacional, atualizada monetariamente e acrescida de juros de mora calculados a partir das datas indicadas até a data do efetivo recolhimento e com o abatimento de valores acaso já satisfeitos, conforme o disposto no enunciado da Súmula/TCU 128, nos termos da legislação vigente:
	VALOR ORIGINAL
EM REAIS
	DATA DA OCORRÊNCIA

	104.135,19
	14/8/2009

d) aplicar a Marcos Antônio Viana, CPF XXX.358.193-XX, a Domingos Diógenes Aires Neto, CPF XXX.313.173-XX, e à União dos Técnicos Agrícolas do Estado do Ceará, CNPJ 05.994.022/0001-38, a multa prevista no art. 57 da Lei 8.443/1992, c/c o art. 267 do RI/TCU, fixando-lhes o prazo de quinze dias, a contar da notificação, para que comprovem, perante o Tribunal (art. 214, inciso III, alínea 'a', do Regimento Interno) , o recolhimento da dívida aos cofres do Tesouro Nacional, atualizada monetariamente desde a data do acórdão que vier a ser proferido por este Tribunal até a do efetivo recolhimento, se paga após o vencimento, na forma da legislação em vigor;
e) autorizar, desde logo, a cobrança judicial das dívidas nos termos do art. 28, inciso II, da Lei 8.443/1992 c/c o art. 219, inciso II, do RI/TCU, caso não atendida a notificação;
f) autorizar, desde logo, com fundamento no art. 26, da Lei 8.443/1992 c/c o art. 217, do Regimento Interno do TCU, caso seja do interesse dos responsáveis, e desde que solicitado, o parcelamento da dívida em até 36 parcelas, incidindo, sobre cada uma, os encargos legais devidos, fixando-lhes o prazo de quinze dias, a contar do recebimento da notificação, para comprovar perante o Tribunal o recolhimento da primeira parcela, e de trinta dias, a contar da parcela anterior, para comprovar os recolhimentos das demais parcelas sem prejuízo de alertá-los de que, caso optem por essa forma de pagamento, a falta de comprovação do recolhimento de qualquer parcela implicará o vencimento antecipado do saldo devedor, nos termos do art. 26, parágrafo único, e 59, da Lei 8.443/1992 c/c o art. 217, § 2º, do Regimento Interno do TCU;
g) encaminhar cópia da deliberação ao Procurador-Chefe da Procuradoria da República no estado do Ceará, nos termos do § 3º do art. 16 da Lei 8.443/1992 c/c o § 7º do art. 209 do RI/TCU, para adoção das medidas que entender cabíveis, informando-lhe que o inteiro teor da deliberação pode ser consultado no endereço http://www.tcu.gov.br/acordaos.
h) enviar cópia do Acórdão que vier a ser proferido à Secretaria Federal de Controle Interno e ao Assessor Especial de Controle Interno do Instituto Nacional de Colonização e Reforma Agrária - INCRA, para ciência, informando que a presente deliberação, acompanhada do Relatório e do Voto que a fundamenta, está disponível para a consulta no endereço www.tcu.gov.br/acordaos, além de esclarecer que, caso requerido, o TCU poderá fornecer sem custos as correspondentes cópias, de forma impressa."
2.	O Ministério Público junto ao TCU anuiu à proposta da unidade instrutora, acrescentando sugestão no sentido de que a rejeição das alegações de defesa do responsável, Sr. Marcos Antônio Viana (ex-dirigente, CPF XXX.358.193-XX) também conste expressamente da deliberação que vier a ser proferida pelo Tribunal (peça 30) :	Comment by Manuela de Andrade Faria: Acho importante citar, pois houve um acréscimo.
É o relatório.

8.1. Debora Aguiar de Franca (36.877/OAB-CE) e outros, representando Marcos Antonio Viana.

Procurador Marinus Eduardo De Vries Marsico.

TOMADA DE CONTAS ESPECIAL. CONTRATO DE REPASSE. ANTIGO MINISTÉRIO DO DESENVOLVIMENTO AGRÁRIO, COM INTEVENIÊNCIA DA CAIXA ECONÔMICA FEDERAL. fortalecimento das instituições territoriais e do processo de planejamento territorial. NÃO CONCLUSÃO DO OBJETO PACTUADO. AUSÊNCIA DE APRESENTAÇÃO DE PRESTAÇÃO DE CONTAS. CITAÇÃO. REJEIÇÃO DAS ALEGAÇÕES DE DEFESA APRESENTADAS. REVELIA DE DOIS DOS RESPONSÁVEIS. IRREGULARIDADE DAS CONTAS. DÉBITO. MULTA.

TOMADA DE CONTAS ESPECIAL (TCE)

Secretaria de Controle Externo de Tomada de Contas Especial (Secex/TCE).

Em exame a Tomada de Contas Especial instaurada pela Caixa Econômica Federal - Caixa, em desfavor de Marcos Antônio Viana, Domingos Diógenes Aires Neto e da União dos Técnicos Agrícolas do Estado do Ceará - Unitace/CE, referente ao Contrato de Repasse 276.334-55/2008 - Siafi 648132 (peça 2, p. 105-115) , celebrado entre a União, por intermédio do então Ministério do Desenvolvimento Agrário, com a interveniência da Caixa, e a Unitace/CE, em razão da não conclusão do objeto pactuado.
O contrato de repasse tinha como objeto o fortalecimento das instituições territoriais e do processo de planejamento territorial, com foco na formação de agentes sociais, no território rural do sertão central. Sua vigência compreendeu o período entre 31/12/2008 até 30/8/2014, após prorrogações, com prazo de prestação de contas até 30/9/2014. Ele previu valores da ordem de R$ 189.600,00 para a execução do objeto, sendo R$ 180.120,00 por parte do concedente, repassados em parcela única mediante a Ordem Bancária 2009OB800097, de 1/4/2009, e R$ 9.480,00 sob a forma de contrapartida do convenente. 
O ponto focal da discussão e que ensejou a instauração da TCE foi a falta de comprovação da execução do contrato, visto que não foi apresentada a prestação de contas parcial, nem tampouco o Relatório de Execução de Atividades, REA, homologado pelo MDA, referente à parcela liberada, no valor de R$ 104.135,19. 
No âmbito do TCU, os responsáveis foram regularmente citados, todavia apenas Marcos Antônio Viana apresentou suas alegações de defesa. Em sua análise de mérito, a secretaria especializada concluiu pela rejeição das alegações de defesa desse responsável e propôs julgar irregulares suas contas, com a imputação do débito e a aplicação da multa prevista no art. 57 da Lei 8.443/1992.
Quanto aos demais responsáveis, a despeito de terem sido regularmente citados, o prazo regimental transcorreu sem que apresentassem alegações de defesa ou efetuassem o recolhimento do débito. Dessa forma, devem ser considerados revéis, dando-se prosseguimento ao processo, conforme estabelece o art. 12, § 3º, da Lei 8.443/1992.
Corroboro as análises empreendidas pela unidade instrutora, as quais contaram com a anuência, em essência, do Ministério Público junto ao TCU, razão pela qual incorporo os fundamentos apresentados às minhas razões de decidir.
Quanto a Marcos Antônio Viana, o responsável não logrou trazer aos autos quaisquer justificativas para as irregularidades verificadas, alegando principalmente que confiou ao tesoureiro da entidade a confecção da prestação de contas e que juntaria, posteriormente, os documentos da prestação de contas e o o Relatório de Execução de Atividades (REA) homologado, argumentos que, dentre outros, foram suficientemente rebatidos pelo auditor na instrução transcrita no relatório precedente.
Vale mencionar que, a despeito do depoimento, por parte do responsável, de que enviaria toda a documentação necessária para a prestação de contas, decorridos cerca de 10 meses desde a apresentação das alegações de defesa, nada demonstrou a este Tribunal, tampouco apresentou quaisquer documentos atestatórios de sua declaração. 
Quanto a Domingos Diógenes Aires Neto e à Unitace/CE, considerando que as informações presentes nos autos, além da defesa apresentada por Marcos Antônio Viana, não permitem constatar a regular aplicação dos recursos repassados, e que, mesmo tendo sido dada oportunidade de defesa aos mencionados responsáveis, tanto perante o órgão concedente quanto no âmbito desta Corte de Contas, eles não se desincumbiram desse ônus, não há o que se aproveitar em seu favor.
Ademais, inexistem nos autos quaisquer elementos que permitam concluir pela ocorrência de boa-fé ou de excludentes de culpabilidade em suas condutas.
Sendo assim, as informações constantes do processo não permitem concluir pela regular aplicação dos recursos, cabendo, portanto, julgar irregulares as contas dos responsáveis, condenando-os ao pagamento do débito apurado nos autos e aplicando-lhe a multa prevista no art. 57 da referida Lei.
	Ante o exposto, voto por que o Tribunal adote o Acórdão que ora submeto à deliberação deste Colegiado.
TCU, Sala das Sessões Ministro Luciano Brandão Alves de Souza, em 4 de junho de 2019.
Ministro BRUNO DANTAS 
Relator